【裁判字號】    97,訴,937
【裁判日期】    971215
【裁判案由】    誣告
【裁判全文】
臺灣高雄地方法院刑事判決               97年度訴字第937號
公  訴  人  臺灣高雄地方法院檢察署檢察官
被      告  乙○○
被      告  丙○○
被      告  戊○○
共      同
選任辯護人  張標全律師
上列被告因誣告案件，經檢察官提起公訴（96年度偵續字第386號）
，本院判決如下：
    主  文
乙○○、丙○○、戊○○均無罪。
    理  由
一、公訴意旨略以：被告乙○○、丙○○為兄弟，被告戊○○係
    被告乙○○、丙○○之父，告訴人甲○○係戊○○之侄子。
    緣戊○○之父即甲○○之祖父陳萬吉（已於民國92年4 月22
    日死亡）原將附表所示之土地及房屋登記在被告戊○○、二
    子丁○○、三子即甲○○之父陳和誠及被告乙○○、丙○○
    等人名下，惟該些不動產之使用、收益仍由陳萬吉管理，不
    動產之所有權狀亦由陳萬吉保管。嗣陳萬吉於84年間將附表
    所示被告戊○○、乙○○、丙○○名下之不動產移轉登記予
    三子陳和誠、甲○○及甲○○之弟陳仁貴。詎被告乙○○、
    丙○○、戊○○明知附表所示之土地業經陳萬吉變更登記在
    甲○○、陳和誠、陳仁貴等人名下，竟基於使他人受刑事處
    分之意圖，於92年11月間，具狀向臺灣高雄地方法院檢察署
    提出告訴，指稱：甲○○、陳和誠、陳仁貴3 人於84、85年
    間未經渠等同意，趁機取得原由陳萬吉保管之印鑑、所有權
    狀後，偽造土地、建築改良物買賣所有權移轉契約書、申請
    書、公證書等文書，並與陳和誠之妻舅己○○共同將附表所
    示之土地移轉登記予甲○○、陳仁貴、己○○，誣告甲○○
    涉有偽造文書罪嫌，因認被告3 人均涉犯刑法第169 條第1
    項之誣告罪嫌。
二、按犯罪事實應依證據認定之，無證據不得認定犯罪事實；不
    能證明被告犯罪者，應諭知無罪之判決，刑事訴訟法第154
    條第2 項、第301 條第1 項分別定有明文。又按，誣告罪之
    成立以意圖他人受刑事處分或懲戒處分，而為虛偽之告訴、
    告發、報告者為其構成要件；所謂虛偽係指明知無此事實故
    意捏造而言，若告訴人誤認有此事實或以為有此嫌疑，自不
    得指為虛偽，即難科以本罪；又誣告罪之成立，以告訴人所
    訴被訴人之事實必須完全出於虛構為要件，若有出於誤會、
    懷疑有此事實或誇大其詞而為申告，以致不能證明其所訴之
    事實為真實，縱被訴人不負刑責，而告訴人本缺乏誣告之故
    意，亦難成立誣告罪名；且誣告罪之成立，以意圖他人受刑
    事處分虛構事實而向該管公務員申告為其要件，故其所訴事
    實，雖不能證明係屬實在，而在積極方面尚無證據證明其確
    係故意虛構者，仍不能遽以誣告罪論處（最高法院40年台上
    字第88號、44年台上字第892 號、46年台上字927 號判例要
    旨參照）。
三、本件公訴人認被告乙○○、丙○○、戊○○均涉有誣告罪嫌
    ，無非係以：(一)被告乙○○於偵查中之供述，可證明如附表
    所示土地在陳萬吉生前均由陳萬吉處理及繳交稅金，權狀均
    由陳萬吉保管，及證人吳進財承租房屋係由其寫字、簽約之
    事實；(二)被告戊○○偵查中之供述，可證明陳萬吉過世前土
    地、建物之稅金等均由陳萬吉處理之事實；(三)告訴人甲○○
    之指訴；(四)證人吳進財偵查中之證述，可證明92年間與被告
    乙○○簽訂房屋租賃契約，承租如附表編號2 所示之建物1
    樓之事實；(五)證人丁○○偵查中之證述，可證明陳萬吉91年
    生病前均自行管理土地、房屋之所有權狀之事實；(六)附表編
    號2 建物之房屋租賃契約書1 份，可證明吳進財承租該房屋
    ，出租人為「甲○○、丁○○、陳和誠」3 人之事實；(七)建
    物改良登記簿、土地登記謄本、建物登記謄本、異動索引、
    建物所有權狀、土地所有權狀、土地登記申請書、建物登記
    申請書，可證明附表所示土地之原登記所有權人為戊○○、
    丁○○、陳和誠、乙○○、丙○○等人，及於附表所示之時
    間移轉登記於附表所示之人之事實；(八)臺灣高雄地方法院92
    年度自字第386 號卷宗影本1 份，可證明被告乙○○於該案
    件中，坦承以陳和誠、甲○○、丁○○之名義出租附表編號
    2 之建物之事實；(九)法務部戶役政連結作業系統資料1 紙等
    為其論據。
四、訊據被告乙○○、丙○○、戊○○固坦承有於92年11月3 日
    ，具狀向臺灣高雄地方法院檢察署告訴甲○○、陳和誠、陳
    仁貴、己○○涉嫌偽造文書等罪嫌之事實，惟均堅決否認有
    何誣告犯行，被告3 人均辯稱：土地部分本來就是我們的，
    是他們未經我們許可就過戶，沒有誣告等語。經查：
  (一)訴外人陳萬吉於92年4 月22日死亡，有法務部戶役政連結作
    業系統資料表（見另案偵卷二第21頁）附卷可參。如附表所
    示之不動產，於如附表所示之時間移轉於如附表所示之人等
    情，有高雄市○○區○○段四小段832 地號土地登記謄本、
    土地登記申請書影本（內附土地買賣所有權移轉契約書、84
    年6 月26日地418562號印鑑證明書、土地重劃費用證明、土
    地增值稅單影本）、土地所有權狀影本各1 份（見另案偵卷
    一第11～21－1 頁、偵卷三第29～36頁）；高雄市○○區○○段四小段960 號建物登記申請書影本（內附公證書、建築
    改良物買賣所有權移轉契約書、契稅繳款單影本）、建物所
    有權狀影本、建物登記謄本影本各1 份（見另案偵卷二第12
    ～17、另案偵卷一第22～33頁）；高雄市○鎮段○○段1089
    號地號土地異動索引、土地所有權狀影本、土地登記謄本影
    本、土地登記申請書影本（內附土地買賣所有權移轉契約書
    、84年11月7 日434245號印鑑聲明書、土地增值稅單影本）
    各1 份（見另案偵卷第34～43頁）；高雄市○○區○○段二
    小段672 地號土地異動索引、土地所有權狀影本、土地登記
    謄本影本、土地登記申請書影本（內附土地買賣所有權狀移
    轉契約書、土地增值稅單影本）各1 份（見另案偵卷一第44
    ～51頁）；高雄市○○區○○段二小段694 之3 地號土地登
    記謄本影本、其上627 建號（門牌號碼：高雄市○○區○○
    路46巷2 號）建物所有權狀影本以及建物登記申請書影本（
    內附公證書、建築改良物買賣所有權狀移轉契約書、契稅繳
    款單影本）、建物登記謄本影本、土地暨建物登記申請書影
    本（內附土地買賣移轉契約書、土地增值稅單、公證書、建
    築物改良買賣所有權移轉契約書、契稅繳款單影本）各1 份
    （見另案偵卷二第10～16頁、另案偵卷一第52～66頁）；高
    雄市○○區○○段二小段694 之1 地號土地登記謄本影本、
    其上653 號建物（門牌號碼：高雄市○○區○○路34號）建
    物登記謄本影本、土地暨建物登記申請書影本（內附土地買
    賣所有權移轉契約書、土地增值稅單、公證書、建築改良物
    買賣所有權移轉契約書、契稅繳款單影本、85年10月5 日印
    鑑證明書等）、建物所有權狀影本及補發影本各1 份（見另
    案偵卷一第67、71、78～86、91、93、97～101 頁）；高雄
    市○○區○○段二小段694 之1 地號土地登記謄本影本以及
    土地暨建物登記申請書影本（內附土地買賣所有權移轉契約
    書、土地增值稅單、公證書、建築改良物所有權移轉契約書
    、契稅繳款單影本、85年10月5 日印鑑證明書）、649 建號
    （門牌號碼：高雄市○○區○○路32號）建物登記謄本影本
    、建物所有權狀影本及補發影本各1 份（見另案偵卷一第77
    、79～82、87～92、98、102 頁）附卷可稽。被告乙○○、
    丙○○、戊○○3 人於92年11月3 日，以告訴人甲○○及其
    父陳和誠、弟陳仁貴明知未經被告3 人同意，利用身為陳萬
    吉親屬之機會，趁機取得渠等寄放於陳萬吉處之印鑑章及所
    有權狀，偽造土地、建築改良物買賣所有權移轉證書、申請
    書、公證書等文書，甲○○等3 人與陳和誠之妻舅己○○共
    同基於不法所有之意圖，及使公務員登載不實之犯意聯絡，
    將如附表所示之土地及建物分別移轉登記予自己名下，足以
    生損害於被告3 人之所有權及地政機關對於不動產登記之正
    確性，具狀向臺灣高雄地方法院檢察署告訴甲○○、陳和誠
    、陳仁貴、己○○涉嫌偽造文書等罪嫌（下稱另案），經該
    署以93年度偵字第4796號不起訴處分，經告訴人聲請再議後
    發回續查，該署又以94年度偵續字第103 號不起訴處分，復
    經告訴人聲請再議，由臺灣高等法院高雄分院檢察署以95年
    度上聲議字第530 號處分書駁回再議聲請，告訴人則聲請交
    付審判，由本院以95年度聲判字第47號刑事裁定駁回而告確
    定，有告訴狀影本、上開不起訴處分書、處分書及刑事裁定
    影本各1 份（見另案偵卷一第1 ～6 頁、偵卷一第38～41、
    26～29、30～37頁）在卷可憑，是上開事實堪予認定。
  (二)訊之被告乙○○坦承卷附與吳進財之租賃契約書為其書寫，
    並供稱：因為我祖父不認識字，他叫我寫，而出租人之所以
    寫甲○○、丁○○及陳和誠，是因為他們3 人當時都沒有工
    作，不用扣繳所得稅，所以用他們的名義為出租人，我祖父
    都是看要以誰當納稅義務人作出租人，與所有權人沒有關係
    ，小港區686 號的房子，是我祖父在世時出租給人的，如果
    我要繳的稅太多，就改用別人的名義當出租人等語；被告丙○○供稱：不清楚爺爺在世時對財產處理情況，不知道租金
    收入由何人管理，爺爺叫誰處理就誰處理，大部分是我哥哥
    、爸爸，房子要租給何人，是我爺爺決定，叫我哥哥代筆寫
    契約等語；被告戊○○供稱：我父親過世前，就將財產登記
    給我們了，在92年我父親生病時，我弟弟丁○○問他財產有
    無變化，我父親說沒有，我父親有說三兄弟平分，我曾將我
    的印章交給我父親保管，我父親在世時，他管理財產都是獨
    斷的，要寫字時才叫我大兒子乙○○、陳和誠及丁○○代筆
    等語，與證人即告訴人甲○○證述：陳萬吉過世前，名下不
    動產所有權狀是他自己保管，我們的印章都在陳萬吉那裡，
    因為陳萬吉都匯寄錢給我們這些孫子，所以我們的印章、身
    分證都會在我祖父那裡等語（見偵卷一第60頁、另案偵卷二
    第40頁），證人丁○○證稱：陳萬吉於91年間之前，所有的
    事情都由他自行處理，他過世前，土地及房屋要分配給何人
    ，都由他自己決定等語（見另案偵卷三第15頁），及證人陳
    和誠證述：系爭土地、建物都是我父親陳萬吉的財產，由他
    自行處理，我父親雖將他所有的房地登記在子孫名下，但仍
    由他統一辦理等語（見另案偵卷二第5 、6 頁），互核大致
    相符，足徵如附表所示之土地及建物之所有權狀於陳萬吉在
    世時，均由陳萬吉自行保管，且前開財產之處理亦皆由陳萬
    吉一人獨斷，子孫無置喙餘地，再者，一般出租不動產收取
    租金者，為規避稅金之繳納，使出租人與所有權人非同一人
    之情形所在多有，既然如附表所示之不動產均由陳萬吉統一
    管理，則為節稅而由不同子孫當出租人之情形，仍有可能，
    被告乙○○身為孫輩，自有聽從陳萬吉之指示而為，此外，
    觀諸卷附被告乙○○提出之房屋租賃契約書5 份，同址之建
    物，出租名義人亦不相同，益徵被告乙○○所言不假，而
    堪採信。
  (三)參以證人即高雄市○○路686 號1 樓之承租人吳進財證稱：
    租約92年時是跟乙○○簽的，出租人印象中應該是3 個人的
    名字，當時是洪隆成跟我說乙○○有權利租給我，老房東還
    在的時候，我是將租金交給乙○○，後來換成3 個所有人時
    ，我是交給他們3 個人等語，且為被告乙○○自承在卷，足
    證上開建物之出租確實由被告乙○○與吳進財簽訂。被告乙○○並供稱：前開房地是從我祖父開始就出租給別人，我祖
    父先前就委託我收取租金，與吳進財訂立租約時，因我祖父
    在世，是他在管理，我以為大家沒有意見，我收取租金後交
    給二叔丁○○，不是存入我的戶頭等語（見另案院卷第22～
    25頁），核與證人丁○○所證不動產租金收益由被告3 人管
    理等語一致；雖被告乙○○於甲○○自訴伊偽造文書一案（
    經本院以92年度自字第386 號判決不受理在案，見偵卷一第
    18、19頁），經調解後由被告乙○○返還甲○○41萬1 千元
    租金，然該筆金額係由丁○○領出交還甲○○等情，業經丁○○證述在卷（見本院卷第51頁），可知上開不動產之租金
    雖由被告乙○○向承租人吳進財收取，但非據為己有，而係
    交由丁○○保管，自始非由被告乙○○領出前開租金交還甲○○，是被告乙○○前揭供述應堪採信。
  (四)佐以證人丁○○證稱：店鎮段○○段1089號土地，原屬於我
    的部分沒有變動，青島段二小段672 號土地，我不要，所以
    才登記給陳和誠及乙○○，我不清楚為何乙○○部分移轉登
    記予甲○○，分得財產後，房地所有權狀是由我父親保管，
    我父親叫我去辦理印鑑證明，我就去辦理，我父親也不會說
    什麼理由，我父親之前是住在乙○○的樓上，我們各得三分
    之一後，不曾聽我父親改變心意說不分給誰，在我照顧他期
    間，他沒有提到先前分配財產的方式不算數，要重新分配，
    財產分配後，不動產大部分是被告3 人在處理，而不動產是
    不動產的事，財務（指不動產租金收益）又歸財務，我父親
    生前就由被告3 人在處理財務，另外還有陳和誠及甲○○也
    有在處理等語（見另案偵卷三第16、36頁、本院卷第47～52
    頁），益徵陳萬吉過世前並無表示有將給子孫們之財產重新
    分配。再證人陳和誠亦證稱：陳萬吉有我們的印章，他曾經
    叫我去辦印鑑證明，但我不知道是要做什麼等語（見另案偵
    卷二第20頁、偵卷一第87頁），及證人甲○○、陳仁貴均證
    稱：我們的印章、身分證都會在陳萬吉那裡等語（見另案偵
    卷第40頁），與證人丁○○證稱：我父親叫我去辦理印鑑證
    明，我就去辦理了，我父親也不會說什麼理由等語（見另案
    偵卷三第36頁），足認陳萬吉生前持有子孫們之印章及身分
    證，故可憑該身分證及印章委託他人申辦印鑑證明等資料，
    抑或直接要求子孫們申請印鑑證明交由其使用，而未附任何
    理由，因此子孫們在陳萬吉要求下申辦印鑑證明並交付陳萬
    吉，基於陳萬吉強勢作風且未告知理由，自可能不知道該印
    鑑證明之用途為何。
  (五)參酌證人即承辦代書鍾兆廷提供之土地登記收件處理影本（
    見另案偵卷三第9 、10頁），雖可證如附表所示編號1 、3
    、4 、5 不動產買賣情形，然證人鍾兆廷證稱：陳萬吉把土
    地過戶給兒子後，又要把過戶給他兒子的部分再過戶給其他
    人，一定要所有人本身到場，因為陳萬吉並非所有權人，我
    一定會詢問所有權人，且他本身要到場，陳萬吉有帶年輕人
    到事務所，但我不知道是誰等語（見另案偵卷三第38頁、偵
    卷一第89頁），則如附表所示之不動產，既已不在陳萬吉名
    下，依證人鍾兆廷上開證言，即應由土地所有權人親自到場
    辦理，惟被告3 人均否認有辦理如附表所示土地之移轉登記
    ；且證人己○○亦證稱：我不知道我名下高雄市○○區○○
    段四小段832 號土地從何而來，我不認識也沒見過鍾兆廷，
    沒有與他人有土地買賣等語（見偵卷一第87頁、另案偵卷三
    第40頁），證人陳和誠亦證稱不知道陳萬吉何時登記及移轉
    登記至其名下之原因（見另案偵卷第5 、6 頁），證人甲○○復證稱不知道陳萬吉登記給伊，伊是在陳萬吉過世後才知
    道等語（見另案偵卷二第7 頁），是以，身為受益者之不動
    產受讓人均不知何時受讓不動產及受讓原因，遑論喪失所有
    權之讓與人，故可證明被告3 人確實不知如附表所示之不動
    產，於如附表所示之時間移轉登記予他人之事實。
  (六)從而，如附表所示之不動產所有權狀於陳萬吉生前均由其自
    行保管，而前揭不動產之管理亦由陳萬吉自行決定，被告3
    人頂多幫忙處理不動產租賃事項，又於陳萬吉過世之前，被
    告3 人均無聽聞財產有所變動的情形，渠等縱有申請印鑑證
    明，乃係出自陳萬吉之要求，因無過問，自不知用途為何，
    且陳萬吉亦無告知財產分配有變動，故被告3 人認為原登記
    在自己名下之不動產，因渠等並無買賣或辦理移轉登記之事
    由，則所有權應仍屬於自己，不料嗣後發現不動產所有權狀
    上之所有權人均變更為告訴人甲○○等人，因而懷疑甲○○
    等人涉嫌偽造文書，而具狀告訴，足徵渠等前開告訴並非完
    全出於憑空捏造，而係有合理之懷疑。故被告3 人出於誤會
    或懷疑有上開事實而為申告，則難認被告有何誣告故意可言
    。
五、綜上，公訴意旨所提之證據，尚難證明被告乙○○、丙○○
    、戊○○所提告訴甲○○等人偽造文書之內容，確係出於憑
    空捏造之犯意存在，自與誣告之構成要件不符，揆諸前開說
    明，實難認被告3 人有誣告犯行，此外，復查無其他積極證
    據足資證明被告3 人涉犯誣告犯行，依首揭法律規定與說明
    ，自應為被告3人無罪之諭知。
六、據上論斷，應依刑事訴訟法第301條第1項，判決如主文。
本案經檢察官杜妍慧到庭執行職務。
中    華    民    國    97    年    12    月    15    日
                  刑事第六庭    審判長法  官  曾逸誠
                                      法  官  林柏壽
                                      法  官  王靖茹
以上正本證明與原本相符。
如不服本判決應於收受本判決後10日內向本院提出上訴書狀，並
應敘述具體理由，如未敘述上訴理由者，應於上訴期間屆滿後20
日內補提理由書狀於本院（均須按他造當事人之人數附繕本）「
切勿逕送上級法院」。
中    華    民    國    97    年    12    月    18    日
                                      書記官  鍾錦祥
附表：
 ┌──┬──────────┬─────┬─────────────┐
 │編號│土地地號及房屋門牌  │原登記所有│    移轉情形              │
 │    │號碼                │權人      │                          │
 ├──┼──────────┼─────┼─────────────┤
 │ 1  │高雄市○○區○○段四│ 戊○○   │戊○○應有部分3 分之1於84 │
 │    │小段832號土地       │ 丁○○   │年6月（應為7月）移轉登記予│
 │    │（原青島段二小段832 │ 陳和誠   │己○○，再於85年4月19日（ │
 │    │號）                │各3分之1  │應為85年5月14日）移轉登記 │
 │    │                    │          │予甲○○                  │
 ├──┼──────────┼─────┼─────────────┤
 │ 2  │高雄市○○區○○段四│ 戊○○   │戊○○應有部分3 分之1於84 │
 │    │小段960號（門牌號碼 │ 丁○○   │年6月（應為7月）移轉登記予│
 │    │小港區○○路686號） │ 陳和誠   │丙○○，再於85年4月2日（應│
 │    │建物                │各3分之1  │為85年4月11日）移轉登記予 │
 │    │                    │          │甲○○                    │
 ├──┼──────────┼─────┼─────────────┤
 │ 3  │高雄市小港區店鎮一小│ 乙○○   │乙○○應有部分3 分之1於85 │
 │    │段1089號土地        │ 丁○○   │年4 月8 日移轉登記予甲○○│
 │    │                    │ 陳和誠   │                          │
 │    │                    │各3分之1  │                          │
 ├──┼──────────┼─────┼─────────────┤
 │ 4  │高雄市○○區○○段二│ 陳和誠   │乙○○應有部分2 分之1於85 │
 │    │小段672號土地       │ 乙○○   │年4 月8 日移轉登記予甲○○│
 │    │                    │各2分之1  │                          │
 ├──┼──────────┼─────┼─────────────┤
 │ 5  │高雄市○○區○○段二│ 戊○○   │84年6 月27日（應為84年7 月│
 │    │小段694之3號土地及其│          │10日）移轉登記予丙○○，再│
 │    │上門牌號碼高雄市小港│          │於85年4月2日（應為85年4月 │
 │    │區○○路46巷2號建物 │          │11日）移轉登記予甲○○    │
 ├──┼──────────┼─────┼─────────────┤
 │ 6  │高雄市○○區○○段二│ 丙○○   │85年10月8 日（應為85年10月│
 │    │小段694之1號土地及其│          │18日）移轉登記予甲○○    │
 │    │上門牌號碼高雄市小港│          │                          │
 │    │區○○路34號建物    │          │                          │
 ├──┼──────────┼─────┼─────────────┤
 │ 7  │高雄市○○區○○段二│ 丙○○   │85年10月8 日（應為85年10月│
 │    │小段694之1號土地及其│          │18日）移轉登記予陳仁貴    │
 │    │上門牌號碼高雄市小港│          │                          │
 │    │區○○路32號建物    │          │                          │
 └──┴──────────┴─────┴─────────────┘


司法院資訊處製作；財團法人民間司法改革基金會備份。
